臺灣板橋地方法院民事判決　　　　　　　99年度訴字第2592號
原　　　告　孫廣謙　
被　　　告　日碁企業股份有限公司
法定代理人　陳張碧霞
上列當事人間請求確認股東及董事委任關係不存在事件，經本院
於民國100 年1 月14日言詞辯論終結，判決如下：
    主      文
確認原告與被告間董事之委任關係不存在。
原告其餘之訴駁回。
訴訟費用由被告負擔二分之一，餘由原告負擔。
    事實及理由
壹、程序方面：
一、按公司經中央主管機關撤銷或廢止登記者，應行清算程序；
    又股份有限公司之清算，原則上以董事為清算人，但公司法
    或章程另有規定或股東會另選清算人時，不在此限，此觀公
    司法第26條之1 規定準用同法第24條規定及公司法第322 條
    第1 項規定即明。次按公司與董事間訴訟，除法律另有規定
    外，由監察人代表公司，股東會亦得另選代表公司為訴訟之
    人，公司法第213 條前段亦定有明文，而清算人於執行清算
    事務之範圍內，除本節另有規定外，其權利義務與董事同，
    亦有公司法第324 條規定可資參照。基此，董事原則上應為
    清算人，且清算人之權利義務與董事同，則董事以清算人身
    分對董事為訴訟，亦難免有徇私之舉。依同一法理，仍不宜
    由董事以清算人身分對董事為訴訟。況且清算中，公司股東
    會與監察人依然存續。因此，對董事之訴訟依法即仍應由監
    察人或股東會所選任之人代表公司為之，始為適法（最高法
    院94年度台上字第230 號判決意旨參照）。查本件被告公司
    於民國97年8 月26日經經濟部以經授中字第09735080830 號
    函廢止登記，依上開規定，即應行清算程序，且因本件係屬
    公司與董事間之訴訟，揆之前揭說明，原告以被告公司之監
    察人即陳張碧霞為本件訴訟被告公司之法定代理人，於法有
    據法，合先敘明。
二、本件被告公司未於言詞辯論期日到場，核無民事訴訟法第38
    6 條各款所列情形，爰依原告聲請，由其一造辯論而為判決
    。
貳、實體方面：
一、原告主張：原告並非被告公司之股東，未實際出資，亦未參
    加被告公司股東會，詎原告於98年2 月24日接獲法務部行政
    執行署板橋行政執行處命令後，始知其遭被告公司登記為其
    公司之股東及董事。惟原告自始未曾參與被告公司之經營、
    股東會及董事會，更未曾收受任何股東會、董事會開會通知
    。又被告公司分別於81年10月22日上午10時、同日下午2時
    召開股東臨時常會及董事會、89年8 月1 日上午10時召開股
    東臨時常會，然原告於前揭時點均不在台灣境內，原告不可
    能出席前揭股東臨時常會及董事會，且原告亦未知悉被告公
    司歷年來是否有召開過股東會或董事會，亦未通知原告有關
    盈餘及股東紅利分派等情。原告未曾簽署董事願任同意書，
    亦未同意被選任為被告公司之董事。原告從不知悉被告公司
    之財務狀況，更未同意或承認相關財務報表，遑論於股東會
    或董事會議事錄上簽名。從而，原告乃不知情之人頭股東與
    董事。是原告與被告公司間之股東與董事委任關係存否，乃
    處於不明確之狀態，致原告在私法上之地位有受侵害之危險
    ，且此項危險得以對於被告公司之確認判決除去，故原告自
    有即受確認判決之法律上利益。為此，提起本件訴訟，求為
    判決：確認原告與被告間股東及董事委任關係不存在等語。
二、按確認法律關係之訴，非原告有即受確認判決之法律上利益
    者，不得提起；確認證書真偽或為法律關係基礎事實存否之
    訴，亦同，民事訴訟法第247 條第1 項定有明文。又所謂即
    受確認判決之法律上利益，係指法律關係之存否不明確，原
    告主觀上認其在法律上之地位有不安之狀態存在，且此種不
    安之狀態，能以確認判決將之除去者而言，若縱經法院判決
    確認，亦不能除去其不安之狀態者，即難認有受確認判決之
    法律上利益（最高法院52年臺上字第1240號判例參照）。本
    件原告是否為被告公司之股東，攸關原告對被告公司是否有
    身為股東之權利義務關係，原告對此即有請求確認之法律上
    利益；另在主管機關新北市政府之被告公司登記資料中，確
    將原告列為董事，有被告公司變更登記表影本在卷可按，並
    經本院調閱被告公司卷查明，是客觀上確有使人認為原告係
    被告公司之董事，及兩造間有委任關係存在之虞，而使原告
    成為被告公司之法定清算人，並可能於被告公司被訴時，遭
    列為被告公司之法定代理人，致原告私法上之地位有受侵害
    之危險，且此項不明確亦非不得以確認之訴予以排除，揆諸
    前揭判例意旨，應認原告有受確認判決之法律上利益。
三、就確認股東關係不存在部分：
    查被告公司係於71年10月14日經主管機關核准設立登記，原
    告則係於76年11月28日始經被告公司向主管機關申請股東變
    更登記，而於76年12月3 日經登記為股東，股數3,000 股，
    股款共30萬元，此經本院調閱被告公司登記卷宗查閱無誤。
    原告雖否認其為被告公司股東，惟其於本院100 年1 月14日
    言詞辯論期日到庭陳稱：「我記得在民國七十幾年的時候，
    被告公司的董事長陳鳳義的太太陳秀萍，因為我們是朋友，
    所以麻煩我當被告公司的股東，當時，因為我自己也是在開
    公司，為了湊股東也把我岳母拉近來，所以我知道找股東很
    麻煩，所以我答應去當被告公司的人頭股東，實際上我並沒
    有出資。」等語（見本院卷第71頁），足認原告自始知情，
    且同意提供其名義擔任被告公司股東，並非遭人冒名登記。
    又公司股東繳納股款，非必本人親為，是原告主張其並未實
    際出資一節縱屬實情，亦屬原告與訴外人陳秀萍（亦為被告
    公司之董事）等人間之內部關係，並不影響原告為被告公司
    股東之身分。故原告既已同意擔任被告公司之股東，其與被
    告間即有股東關係存在，至原告是否曾參加股東會、參與被
    告公司經營等，亦均不影響其為被告股東之身分。因此，原
    告以其為人頭股東，請求確認其與被告公司間之股東關係不
    存在，並無理由，應予駁回。
四、就確認董事委任關係不存在部分：
    原告主張：其雖同意為被告公司人頭股東，但未曾同意擔任
    被告公司董事，亦未曾簽署任何董事願任同意書之事實，業
    據提出經濟部98年3 月6 日經授中字第09833596890 號函影
    本、被告公司變更登記事項表、法務部行政執行署板橋行政
    執行處98年2 月24日、99年9 月3 日板執忠94年營所稅執特
    專字第00 155449 號命令影本、被告公司股東臨時常會議事
    錄影本2 份、董事會議事錄影本、入出國日期證明書影本、
    臺北縣政府99年11月24日北府經登字第0993171657號函、戶
    籍謄本4 紙等件為證，並經本院調閱被告公司卷查明。而被
    告經合法通知，未於言詞辯論期日到場，亦未提出準備書狀
    作何聲明或陳述，堪認原告前揭關於其與被告公司間董事委
    任關係不存在之主張為真實。
五、從而，原告既未同意擔任被告公司之董事，亦即原告與被告
    公司間，就董事之委任關係未有意思表示之合致，則原告與
    被告公司間董事之委任關係即不存在。是原告請求確認其與
    被告公司間董事之委任關係不存在，為有理由，應予准許。
    至原告請求確認其與被告公司間之股東關係不存在部分，則
    屬無據，應予駁回。
結論：本件原告之訴為一部有理由、一部無理由，依民事訴訟法
第385 條第1 項前段、第79條，判決如主文。
中    華    民    國   100    年     1    月    28    日
                  民事第一庭    法  官  黃信樺
以上正本係照原本作成。
如對本判決上訴，須於判決送達後20日內向本院提出上訴狀。如
委任律師提起上訴者，應一併繳納上訴審裁判費。 
中    華    民    國   100    年     1    月    28    日
                                書記官  李佳靜